臺灣花蓮地方法院刑事判決　　　　　　　 95年度易字第401號
　　公　訴　人　臺灣花蓮地方法院檢察署檢察官
　　被　　　告　乙○○
　　　　　　　　劉世宥原名戊.
上列被告等因詐欺案件，經檢察官提起公訴（95年度偵續字第10
號），本院判決如下：
    主  文
乙○○、劉世宥均無罪。
    理  由
一、公訴意旨略以：被告乙○○與劉世宥共同意圖為自己不法之
    所有，緣於民國88年間，被告乙○○以不知情之王禎男（經
    檢察官另為不起訴處分）所經營之中瑩營造工程有限公司（
    以下簡稱中瑩公司）名義，承包施作「89年度南安地區環境
    改善工程」（以下簡稱南安工程），且又轉包該工程與被告
    劉世宥，因被告劉世宥之債信不良，遂由被告乙○○、劉世
    宥共同具名與丙○○所經營之大寬有限公司（以下簡稱大寬
    公司）簽立買賣石材之合約書，致大寬公司不疑有他，陸續
    交付新臺幣（下同）57萬5640元之石材，被告乙○○、劉世
    宥除給付10萬元訂金外，於收受上述石材施作於前開南安工
    程，並已領取工程款後，竟無故拒不給付尾款與大寬公司，
    致其追索無著而受有損害，因認被告2人共同涉有刑法第339
    條第1項之詐欺取財罪嫌云云。
二、按犯罪事實應依證據認定之，無證據不得認定犯罪事實；又
    不能證明被告犯罪者應諭知無罪之判決，刑事訴訟法第 154
    條第2 項、第301條第1項分別定有明文。又按認定犯罪事實
    所憑之證據，雖不以直接證據為限，間接證據亦包括在內，
    然而無論直接或間接證據，其為訴訟上之證明，須於通常一
    般之人均不致有所懷疑，而得確信其為真實之程度者，始得
    據為有罪之認定，倘其證明尚未達到此一程度，而有合理之
    懷疑存在時，事實審法院復已就其心證上理由予以闡述，敘
    明其如何無從為有罪之確信，因而為無罪之判決，尚不得任
    意指為違法，最高法院著有76年度臺上字第4986號判例可資
    參照。再刑法第339 條之詐欺罪，需以行為人主觀上自始即
    有詐欺之故意及不法所有之意圖，客觀上有施用詐術之行為
    ，並使被害人陷於錯誤而為財產之交付，或以此得財產上不
    法之利益始能構成，有一不備，即無由成立該罪，而債務人
    於債之關係成立後，如有債務不履行之情形，在一般社會經
    驗上其可能之原因甚多，縱令有遲延給付或不為給付之情事
    ，苟無足以證明其在債之關係發生時自始即故意藉此從事財
    產犯罪之積極證據，依據刑事訴訟法第154條第2項之規定，
    仍不得僅以其有債信違反之客觀事態，遽行推定債務人即有
    詐欺取財之犯意，而論以詐欺罪責。
三、公訴人認被告2 人涉有上開犯嫌，無非係以附表所示之證據
    為其所憑之論據，訊據被告2 人固不否認被告乙○○於88年
    間，以中瑩公司名義，承包施作南安工程，且將該工程轉包
    與被告劉世宥施作，因被告劉世宥施作該工程需向大寬公司
    訂購石材，大寬公司又擔憂被告劉世宥經濟狀況不佳，故於
    88年11月6 日簽約時，由被告乙○○陪同被告劉世宥在場，
    且買賣契約書上，除被告劉世宥有簽名外，中瑩公司亦列名
    為買受之一方，並蓋有該公司之大小章，被告乙○○並交付
    面額10萬元之支票與大寬公司之丁○○作為定金，嗣後大寬
    公司陸續給付價金為57萬5640元之石材，然被告2 人迄今均
    未給付餘款之事實，核與證人丙○○、丁○○於偵查及本院
    所證相符，並有被告乙○○將工程轉包與被告劉世宥所簽之
    工程契約書影本1份、石材買賣合約書影本1份、大寬公司之
    出貨單、請款單、郵局存證信函各影本1 份在卷可稽，此部
    分事實自堪先予認定。惟被告2 人均堅決否認有何詐欺之罪
    嫌，被告乙○○辯稱：本件石材買賣契約是被告劉世宥跟大
    寬公司訂立的，因為大寬公司需要確認石材是在伊的工地使
    用，所以大寬公司請伊過去證明此事，該契約上沒有伊的簽
    名，所以告訴人不應該告伊。此外，本件施工是連工帶料再
    發包給被告劉世宥，伊已經先替被告劉世宥給付給大寬公司
    訂金10萬元，連同被告劉世宥後面陸陸續續申請的款項總共
    是977600元，因為被告劉世宥最後沒有完成百分之30的工程
    ，所以伊除了保留1 筆32萬多元的款項外，另外還有尾款沒
    有給他，但被告劉世宥與大寬公司的買賣關係與伊無關，所
    以伊沒有詐欺等語；被告劉世宥則辯稱：伊是連工帶料包被
    告乙○○的工程，但因為伊沒有錢，大寬公司不肯出料，要
    求要被告乙○○直接跟他們訂貨，這樣他們才可以直接跟被
    告乙○○的公司請款，大寬公司出貨以後，大寬公司的合夥
    人丁○○直接去找被告乙○○，被告乙○○就直接從伊承包
    的錢裡面扣除，他總共扣除4次款項，第1次扣除的是支票10
    萬元，第2次是現金16萬元，第3次5萬元，第4次5 萬元，伊
    會知道是因為被告乙○○每次來工地住在旅社時，大寬公司
    會來請款，伊及友人甲○○也在場，他們當著伊的面把伊的
    錢扣除，伊和大寬公司契約約定石材材料費是38萬5 千元，
    大寬公司已經跟被告乙○○請了36萬元，檢察官起訴書認定
    大寬公司出貨價值達上開金額，可能是因為伊要去訂貨的時
    候有講到石桌、石椅，但是大寬公司當時無法確定價金，所
    以當時有把那部份排除，請大寬公司自行跟被告乙○○處理
    等語。經查：
（一）茲先就本件大寬公司出貨之石材費用應由何人負擔；大寬
      公司除訂約時收受10萬元訂金外，嗣後是否還有分4 次派
      人收得價金等前提事實論述之：
    １、證人丁○○於本院證稱：上開大寬公司與中瑩公司的買
        賣石材契約簽訂時，被告2 人都在場，一般來說，大寬
        公司都是跟營造廠簽約，本件雖然是由被告劉世宥施作
        ，但因當時與被告劉世宥認識大約1 年多，伊判斷他的
        財力有困難，為了取得保障，大寬公司還是跟中瑩公司
        簽約，被告劉世宥是中瑩公司的下包，中瑩公司的印章
        也是被告2 人帶來的，簽約當時，他們訂了53萬多元的
        石材，包含石桌、石椅，被告乙○○當場開面額10萬元
        之支票作為訂金，後來工地還有再追加石材，但是誰追
        加的不清楚，大寬公司陸續交貨後，對方沒有再支付任
        何款項，本件伊認定的買方是中瑩公司等語（見96年 1
        月30日審理筆錄第14頁至第22頁），而經核閱大寬公司
        與中瑩公司簽訂的石材買賣契約書，其上所載之買受人
        （即契約上之「乙方」）確實為中瑩公司，被告乙○○
        亦不否認契約上中瑩公司的大小章為其所蓋印之事實，
        是以本件據該契約所示，大寬公司對中瑩公司自有該批
        石材價金之債權請求權無誤。
    ２、中瑩公司對大寬公司雖具有給付價金之義務，然被告劉
        世宥亦供承其包攬本件工程是連工帶料，故本件實際上
        應支付石材價金之人，應為被告劉世宥，被告乙○○在
        上開石材買賣契約上蓋上中瑩公司的大小章，無非僅係
        讓大寬公司更有保障，然不影響此買賣價金實際上應由
        被告劉世宥支出之事實。至於被告劉世宥雖辯稱丁○○
        已直接找被告乙○○，在其承包的工程款裡分別扣除10
        萬元、16萬元、5萬元、5萬元用以支付石材價金，其和
        大寬公司契約約定的石材材料費是38萬5 千元云云，然
        查：被告劉世宥所稱石材的價金不僅與證人丁○○所述
        不符，亦與前揭石材買賣契約書所載不符，其所辯此節
        已不可信；再經本院請被告劉世宥在被告乙○○提出之
        帳冊中圈出其所稱上開4 筆金額分別為何筆時，其所圈
        選內容如下：「前金100000票」、「2月3日50000 」、
        「棋盤遷移部分16000借」、「2月15日借5600」、「 5
        月17日借50000 」等，上開金額相加結果不僅不是36萬
        元，且依該帳冊上之記載，後3 筆金錢都有「借」之字
        樣，顯見後3 筆金錢應係遭借取而非由被告乙○○扣給
        大寬公司之人；又證人丁○○於本院證稱：工程已經結
        束後，伊曾去旅社找被告乙○○結帳，當時連嗣後追加
        的部分，扣除10萬元訂金，還有50幾萬元的貨款沒有清
        ，被告劉世宥、甲○○、戴家楠也都在場，但被告乙○
        ○只願意給25萬元，伊不同意，伊沒有要求他從被告劉
        世宥的工程款扣除，他們之間如何會算伊不理會，當時
        被告乙○○也有表示工程已經轉包下去，請伊去找被告
        劉世宥請款，但伊表示契約書上是跟營造廠簽約所以要
        跟他請款等語（見96年1 月30日審理筆錄第14頁至第22
        頁），亦與被告劉世宥辯稱被告乙○○已將其工程款扣
        給丁○○之辯解不符，足證被告乙○○除訂約時的訂金
        10萬元是從被告劉世宥之工程款內扣除外，並未在被告
        劉世宥的工程款內扣除任何款項給大寬公司。
（二）次就被告2人有無詐欺之主觀犯意及客觀犯行論述之：
    １、被告乙○○部分：本件實際上應負給付石材價金之責的
        人係被告劉世宥，被告乙○○配合被告劉世宥至大寬公
        司，並在石材買賣契約書上蓋上中瑩公司大小章之行為
        ，雖使中瑩公司對大寬公司負有給付價金之義務，然其
        目的無非僅係幫助被告劉世宥得順利施作工程，其於簽
        約當時可得預期被告劉世宥嗣後將以領取之工程款支付
        材料費，自難認被告乙○○簽約之舉具有主觀之詐欺犯
        意及客觀之施用詐術犯行。公訴人另以中瑩公司88年之
        營利事業所得稅結算申報核定通知書記載中瑩公司88年
         之營業淨利為0元之事實，認被告乙○○有詐欺之舉，
        然上開營利事業所得稅結算申報核定通知書記載之營業
        淨利，僅係中瑩公司於該年度盈虧互計之結果，不僅不
        能以此證明中瑩公司於該年度承包各該工程之情形，更
        不能以此推翻本院前揭認為被告乙○○無詐欺行為之理
        由，附此敘明。
    ２、被告劉世宥部分：被告劉世宥所辯石材價金總額及被告
        乙○○是否在其工程款中扣除石材費用等情雖不可採，
        然其於本院供稱：南安工程施作到百分之70時，因為伊
        太太過世，沒有辦法繼續工作，所以將工程還給被告乙
        ○○等語（見96年1月30日審理筆錄第3頁），核與被告
        乙○○所稱被告劉世宥施作工程的情形相符，此節自可
        採信。故被告劉世宥在中瑩公司與大寬公司簽訂石材買
        賣契約時，確有購買石材、施作工程，進而領取工程款
        之意，是其於簽約當時既可預期將來領取之工程款可用
        來支付石材價金，自難認其於彼時有何詐欺之主觀犯意
        及施用詐術之客觀犯行，況被告劉世宥嗣後因故未能完
        成工程，致遭被告乙○○扣除部分尾款及工程款，其因
        此經濟狀況不佳、無法付款與大寬公司，此乃事後債務
        不履行之問題，尚不能以此事後結果遽論被告劉世宥犯
        有詐欺犯行。
（三）綜上所述，本件純屬民事糾葛，公訴人所舉之證據不足以
      證明被告2 人於簽約時，有何詐欺之主觀犯意及施用詐術
      之客觀犯行，此外，本院復查無其他積極證據足資證明被
      告2 人確有公訴人所指之詐欺犯行，自不能僅憑大寬公司
      事後未受償債款之客觀事實，遽認被告2 人犯有詐欺罪，
      本件不能證明被告2 人犯罪，揆諸首揭法條、判例意旨及
      說明，爰為被告2人均無罪之判決。
據上論斷，應依刑事訴訟法第301條第1項之規定，判決如主文。
本案經檢察官王怡仁到庭執行職務。
中　　華　　民　　國　　96　　年　　3 　　月　　2 　　日
                        臺灣花蓮地方法院刑事第三庭
                            審判長法  官  鄭 培 麗
                                  法  官  張 嘉 芬
                                  法  官  鄭 光 婷
上列正本證明與原本無異。
如對本判決不服，應於送達後10日內，向本院提出上訴狀。（應
抄附繕本）
　　　　　　　　　　　　　　　  　書記官
中　　華　　民　　國　　96　　年　　3 　　月　　9 　　日
附表：
 ┌──┬─────────┬─────────────────┐
 │編號│證物清單          │ 待證事實                         │
 ├──┼─────────┼─────────────────┤
 │ 1  │被告乙○○、劉世宥│ 簽立買賣契約書向大寬公司買石材， │
 │    │於偵查中之供述    │ 於領取南安工程之工程款後，至今仍 │
 │    │                  │ 積欠石材費用。                   │
 ├──┼─────────┼─────────────────┤
 │ 2  │買賣合約書        │ 被告乙○○、劉世宥共同具名向大寬 │
 │    │                  │ 公司買受石材。                   │
 ├──┼─────────┼─────────────────┤
 │ 3  │大寬公司出貨單影本│ 大寬公司已出貨給被告2人用以施作南│
 │    │、請款單及郵局存證│ 安工程，但未受償尾款。           │
 │    │信函。            │                                  │
 ├──┼─────────┼─────────────────┤
 │ 4  │中瑩公司88年之營利│ 中瑩公司88年之營業淨利為0元。    │
 │    │事業所得稅結算申報│                                  │
 │    │核定通知書。      │                                  │
 └──┴─────────┴─────────────────┘
